【裁判字號】    99,台上,6720
【裁判日期】    991028
【裁判案由】    妨害性自主等罪
【裁判全文】
最高法院刑事判決            九十九年度台上字第六七二０號
上  訴  人  甲○○
選任辯護人  許英傑律師
上列上訴人因妨害性自主等罪案件，不服台灣高等法院中華民國
九十七年十一月十三日第二審判決（九十七年度上訴字第二八八
０號，起訴案號：台灣新竹地方法院檢察署九十五年度偵字第六
五四三號），提起上訴，本院判決如下：
    主  文
上訴駁回。
    理  由
甲、強制性交部分：
按刑事訴訟法第三百七十七條規定，上訴於第三審法院，非以判
決違背法令為理由，不得為之。是提起第三審上訴，應以原判決
違背法令為理由，係屬法定要件。如果上訴理由書狀並未指摘原
判決有何違法，自應認其上訴為違背法律上之程式，予以駁回。
本件原審經審理結果，認上訴人甲○○有如原判決事實欄所載，
對已成年之甲女（真實姓名年籍詳卷）為強制性交之犯行，罪證
明確，因認第一審論上訴人以對於女子以違反其意願之方法為性
交罪，處有期徒刑四年之判決，為無不合，應予維持，而駁回上
訴人在第二審之上訴，已詳敘調查、取捨證據之結果，及憑以認
定犯罪事實之心證理由，對於上訴人否認犯行之供詞及其所辯各
節認非可採，亦詳加指駁。從形式觀察，原判決並無足以影響判
決結果之違法情形存在。上訴意旨略以：(一)、上訴人於民國九十
七年十月十五日所提刑事準備(二)狀之附件，係九十五年八月九日
晚間案發前，上訴人與甲女雙方於車內之對話錄音譯文及光碟，
足以證明雙方僅於開始有部分談話論及分手事宜，中段以後幾乎
完全是甲女在談論心事，雙方氣氛亦十分和緩，不見甲女談及任
何分手之言論，甲女亦隨後表示同意上訴人在其住處睡覺，甲女
於性行為後亦對陳ＯＯ及上訴人表示彼時沒有說要分手，且多次
向陳ＯＯ表示其與上訴人間之性行為，均係出於自願。上訴人與
甲女自九十五年八月六日開始交往至案發，雙方於短短四日期間
已有合意發生三次性行為，甲女於案發後亦向友人陳ＯＯ表示自
那以後每天都吵架，吵得很兇，譯文內容亦經甲女於原審行準備
程序中確認，顯見雙方每日雖有激烈爭吵，惟仍有頻繁之性行為
；甲女於性行為發生後，有多次機會脫離現場或向外求救，且案
發地點為甲女之宿舍，來往之人均為甲女之舍友、熟人，甲女如
呼救即可輕易脫身，然均無任何離去求救之舉止，期間尚與上訴
人平和談論赴美研究期間遭強暴、下藥及流產等私密心事及向陳
ＯＯ多次表示其與上訴人發生性行為係屬自願，何況上開譯文所
載，上訴人尚詢問甲女是否去借琴，甲女竟放棄外出之大好機會
，以手機（即行動電話）向樂器行老闆取消借琴之行程，且於當
日晚間八時三十六分許，尚使用上訴人之手機在宿舍內撥打實驗
室之電話請假，顯見於性行為後，上訴人一再催促甲女外出借琴
，甲女卻一再推託外出。又依譯文第六頁之對話內容，係甲女認
上訴人不相信其未同時與他人交往，雙方再起爭執，唇槍舌戰，
毫不相讓，絲毫無受暴者於甫遭強暴後害怕之反應，且衡諸常情
，受暴者於受暴後定已死心，不會對於施暴者存有任何情感，甲
女事後所為與常情不符，上開譯文及光碟係案發後第一時間所錄
製，自較為可信，乃原判決逕採因果關係不明之診斷證明書作為
認定事實之基礎，認定雙方已經分手，上訴人係違反甲女之意願
云云，所為證據取捨違反經驗及論理法則，且就上開有利於上訴
人之證據及辯解未於判決理由內說明有何不可採信之處，亦有判
決不備理由之違法。又原審既認定如甲女遭受傷害較輕微之恐嚇
、妨害自由時，理應向外求救，竟又認為甲女遭受傷害較嚴重之
妨害性自主時，不一定會報案求救云云，亦有理由相互矛盾之違
法。
(二)、甲女就上訴人如何脫去自己之衣服、事後上訴人有無洗澡、
雙方有無睡覺等重要問題均避重就輕回答不知或稱忘記云云，且
長達四十三分鐘之錄音光碟，均與上訴人聊天，並無甲女哭泣聲
，期間並撥打自己之手機給樂器行老闆，此與甲女所證其坐在馬
桶上一直哭泣、上訴人拖住不讓伊走，且將伊手機摔掉不符。甲
女證稱：上訴人要對其強制性交時，有告知上訴人「你已犯罪，
你這樣傷害我、傷害你自己」等語，與一般受暴者於受暴時多係
處於極端恐懼、害怕，甚至不能正常言語，反而冷靜對上訴人分
析應負之法律責任有異，殊難想像。甲女於第一審證稱：過程有
掙扎，但上訴人進入其身體後即無再抗拒，約五至十分鐘結束等
語，惟依常理推斷，如係違反其意願，甲女必然感到疼痛及屈辱
，縱使打不過上訴人亦應極力反抗或至少會大聲尖叫，乃竟忍受
之而不掙扎，亦未大聲尖叫，所證與常情不合，原審採為不利於
上訴人之認定，亦有違證據法則。(三)、ＯＯ紀念醫院ＯＯ分院之
診斷證明書固記載：甲女受有脖子、腰、左手、右腳膝蓋等部位
挫傷之傷害，惟上訴人如以傷害甲女之行為，迫使甲女與其發生
性行為，甲女於抵抗之際，其手、腳及背部何以未有被抓傷、紅
腫甚至瘀傷之傷害，足見該診斷證明書所載之傷勢，係上訴人與
甲女於案發前爭吵所致，並非其與甲女性行為時所產生。原審未
說明上訴人前揭主張何以不可採，僅憑甲女之陳述，遽認上訴人
對於甲女為性侵害，非但違反經驗法則，且有判決不備理由之違
法。
(四)、上訴人於原審提出其與甲女及陳ＯＯ等錄音對話譯文，以證
    明甲女於偵查及第一審之證言無足採信，然原審對此有利於
    上訴人之證據未予採信，又未說明不採之理由，有判決不備
    理由之違法。又上訴人於原審審判期日請求就前揭證物之內
    容詰問甲女，然甲女既已到庭，原審審判長卻未准許上訴人
    行使對甲女之詰問權，亦有應於審判期日調查之證據而未予
    調查之違法。
(五)、原判決先則認：上訴人明知甲女並無與其發生性行為之意願
，認定上訴人有主觀犯意，嗣又謂：上訴人主觀認知與甲女發生
性行為未必是犯罪，無特別隱瞞之必要云云，似又認為上訴人不
具主觀犯意，理由前後不一，有理由矛盾之違法。原判決又以：
甲女於與上訴人為性行為時不斷反抗，繼之又稱：上訴人之行為
，尚未達強暴之程度云云。上訴人對於甲女之壓制行為如未達難
以抗拒程度，則不可能以違反甲女意願之方法為性行為。原審未
說明上訴人採取何種相當於強暴、脅迫、恐嚇或催眠術之方法，
而符合強制性交罪之要件，有判決理由矛盾及理由不備之違法。
(六)、上訴人於案發翌日撥打電話予陳ＯＯ時，雖於通話內容自述
    ：甲女原先不准伊碰她的手，後來伊覺得甲女的態度又軟化
    了等語，其意在表示對於甲女指控上訴人性侵害之無奈，並
    非自白犯罪，且陳ＯＯ於第一審證稱：上訴人向伊說，有發
    生性關係等語，足見其與上訴人為前揭通話後，上訴人亦不
    承認有性侵害之犯行，原審僅憑尚無從證明上訴人係違反甲
    女意願而與甲女為性交之錄音譯文，未調查其他補強證據，
    遽行論罪，不但認定事實違背經驗法則，且有應於審判期日
    調查之證據而未予調查之違法等語。惟按：(一)、採證認事、
    取捨證據，乃事實審法院之職權，苟其採證認事之論斷無違
    背證據法則，即不容任指為違法。原審認定本件犯罪事實，
    係依憑上訴人自承於九十五年八月十日下午三、四時許，有
    在甲女之租處與甲女為性交行為等情，及甲女迭次之指證。
    又以甲女與上訴人於案發前一日晚間見面時起，即因細故爭
    吵不休，嗣因討論分手事宜而紛爭愈烈，於翌日凌晨二人返
    回甲女住處後，除延續分手爭執外，甚而發生肢體衝突，上
    訴人以手掐甲女腰部等處，致甲女受有腰、左手等部位挫傷
    等情，除據甲女證述甚詳外，並有ＯＯ紀念醫院ＯＯ分院出
    具之診斷證明書在卷可憑（見偵查卷第七十五頁），上訴人
    亦坦承有掐甲女之事實及其翻身欲摟甲女時，甲女將其用力
    推開，並立即跳起來等情（見原審卷第四十二頁），足見甲
    女已不願上訴人碰觸其身體，酌以甲女與上訴人見面時即迭
    生口角打罵，並談論分手之事，心境上自無與上訴人為性行
    為之意願，暨上訴人在甲女租處與甲女發生性行為後之翌日
    凌晨（即十一日）一時許，曾撥打電話予陳ＯＯ陳稱：「…
    …那時候我又覺得她（指甲女）好像態度又軟化，或者是她
    覺得，她又一副那種，我就是任你怎樣怎樣的那，我就是搞
    不清楚啊，就是那時候，她原先是不准我碰她手什麼什麼的
    ，就只要我一碰，她就……她就一直往後躲，一直一直把我
    推推推……，再怎樣因為在行為面上我就已經表現出來啦，
    所以我已經沒有……完全沒有立場完全沒有什麼可以講」等
    語，有電話錄音譯文在卷可憑（見偵查卷第三十四頁）。上
    訴人於事發未幾，在記憶最清楚且無任何外力強暴脅迫之情
    形下，自發性撥打電話告知第三人陳ＯＯ，所述內容之真實
    性無庸置疑，足以佐證上訴人知悉甲女對與上訴人發生性行
    為除以言語為拒絕推託外，亦以躲、推等肢體動作為拒絕之
    行為等證據資料，為其認定上訴人係違反甲女意願而性交之
    論據，另敘明：甲女雖另證稱：當天下午伊跟上訴人又開始
    吵……後來又在房間打起來，上訴人把伊摔在地上，又用他
    的手臂扣住伊的脖子，把伊從地上拖起來……，用上衣抽打
    伊背部，抽打時間有三、五分鐘，伊試圖爬起，上訴人把伊
    踢倒或是推倒，約三、五次左右……，伊都是用手、手肘去
    撐，都是側摔等語。依甲女上開證述，其背部應有明顯之傷
    勢，惟甲女於事發當天後至醫院驗傷，背部並未受傷，而上
    訴人復堅詞否認有毆打甲女，是甲女此部分之指訴不無誇大
    之情，然此僅能證明上訴人對甲女所為尚未達到強暴之程度
    ，無解於上訴人係違反甲女之意願而為性交之認定。俱依卷
    證資料審認、論駁明確，其推理論斷，衡諸經驗法則皆無違
    背，不容指為違法。(二)、本件原判決係認定上訴人於九十五
    年八月十日下午三、四時許，在甲女租處違反甲女之意願對
    甲女為強制性交，而上訴人於九十七年十月十五日所提刑事
    準備(二)狀之附件內所載，其與甲女談話時間為同年八月九日
    二十三時至翌日凌晨二時許，有錄音譯文在卷可憑（見原審
    卷第一０九之一頁），則上開譯文內容不能證明上訴人事後
    於九十五年八月十日下午三、四時許，係得甲女之同意而為
    性交，至為灼然。又縱如上訴人所辯其前此曾與甲女發生數
    次之性行為，然此仍不足以推論案發當時甲女亦同意與上訴
    人為性交行為，自不得執以指摘原判決有調查職責未盡之違
    法。
(三)、證人已由法官合法訊問，且於訊問時予當事人詰問之機會，
其陳述明確別無訊問之必要者，不得再行傳喚；又當事人、代理
人、辯護人或輔佐人對於同一證據再行聲請調查者，法院得以裁
定駁回之，刑事訴訟法第一百九十六條、第一百六十三條之二第
四款分別定有明文。本件甲女已經第一審傳喚到庭並給予上訴人
選任辯護人及檢察官詰問，於詰問完畢後，上訴人亦明白表示無
其他詰問事項，有審判筆錄在卷可憑（見第一審卷(二)第五十五頁
），則原審未再予上訴人詰問甲女，於法並無不合，不得據為合
法提起第三審上訴之理由。(四)、告訴人、證人之陳述有部分前後
不符，或相互間有所歧異時，究竟何者為可採，法院仍得本其自
由心證予以斟酌，非謂一有不符或矛盾，即應認全部均不可採；
尤其關於行為動機、手段及結果等細節方面，告訴人之指陳，難
免故予誇大，證人之證言，有時亦有予以渲染之可能；然其基本
事實之陳述，若果與真實性無礙時，則仍非不得予以採信。本件
原判決已於理由內敘明：甲女就遭性侵害經過情形及細節，先後
陳述雖略有些微出入，然審酌甲女自案發後迄法院審理期間，上
訴人對甲女及其家人騷擾，使其蒙受極大壓力，要求甲女就當時
遭受性侵害之細節為完全一致之陳述，誠屬強人所難，而其就上
訴人係違反其意願而為性交之基本事實，前後所述大致相符，且
性侵害犯罪之性質攸關被害人之名節，被害人經常隱忍不報，或
經由他人發現始協助報案，故甲女即使案發後未立即報案，並無
違經驗法則。此與學歷高低並無關連性，兼以甲女在與上訴人談
論分手事宜之際，仍因擔憂上訴人安危而同意上訴人留宿，且事
發後即使在醫院採證或警局製作筆錄時，均仍慮及上訴人之前途
希望息事寧人，此經證人周Ｏ、楊ＯＯ於偵查中分別證述在卷（
見偵查卷第八十四、二二四頁），足徵甲女於案發初始尚念舊情
而欲迴護上訴人，在友人陪同前往醫院驗傷時，仍有意不踐行法
定性侵害之採證程序，參以甲女於本案發生後，產生憂鬱症、疑
似創傷壓力後症候群，有新ＯＯ醫院診斷明書乙紙附卷可稽（見
偵查卷第七十六頁），可見本案之發生對甲女身心影響甚鉅，甲
女若非遭上訴人性侵害，豈有自毀名節而指訴上訴人對其強制性
交，益徵甲女所指上訴人係違反其意願各節，應屬可信。參以上
訴人自承並非無性經驗之人，與甲女於分手前係男女朋友關係，
而於第一審審理時供稱：「後來嘗試要進入（即以其性器進入甲
女之性器），找了十多分鐘才進入」等語（見第一審卷(二)第六十
三頁），上訴人如非違反甲女之意願，何須如此耗費時間。又以
性侵害之被害人如何求救、拒絕、反抗，本即因時、因地及其與
加害人間之關係而異。上訴人與甲女於案發時既非陌生人，且案
發地點係在甲女租處，則甲女拒絕上訴人性行為之要求時，未大
聲喊叫，復告以上訴人所為係法所不許，未極力尋找機會脫逃等
情，均與吾人一般日常生活經驗無違。原判決認上訴人係違反甲
女之意願，所為證據取捨之職權行使，依上開說明，並無違反經
驗、論理等證據法則，亦無理由不備之情形。上訴意旨執甲女以
電話向樂器行老闆取消借琴之行程，放棄外出求救大好機會、未
大聲呼救，且就上訴人如何脫去自己之衣服、事後有無洗澡等均
答稱不知或稱忘記云云，核係執持已為原判決指駁之陳詞，任意
指摘原判決違法，非上訴第三審之合法理由。至上訴人雖於原審
提出其與甲女及陳ＯＯ三人，於案發後之九十五年八月十日下午
七時三十分至九時三十分間之通話錄音譯文，擬證明甲女當時並
未立即向陳ＯＯ表明遭上訴人強制性交等情一節（見原審卷第四
十七頁以下），然基於同前之論斷，上開證據資料並不足為上訴
人有利之認定，是原判決就此縱未斟酌說明，因於判決之結果顯
然不生影響，仍不得據以提起第三審上訴。(五)、原判決於上訴人
被訴恐嚇及妨害自由不另諭知無罪部分之理由內固以：倘甲女此
際真處於遭受恐嚇及人身自由受控制之情形下，應可藉機向外求
援等情（見原判決第十六頁），核與原判決上開所述性侵害犯罪
之性質（即因攸關被害人之名節，被害人經常隱忍不報，或經由
他人發現始協助報案），二者不同，自難比附援引認為原判決有
理由矛盾之違法。(六)、刑法第二百二十一條第一項所稱「其他違
反其意願之方法而為性交者」，並不以類似同條項前段所列舉之
強暴、脅迫、恐嚇或催眠術等方法為必要，祇要行為人侵害被害
人性自主之行使與維護，以任何違反被害人意願之方法為性交者
均屬之，如以強暴方式，亦不以達於難以抗拒之程度為必要。原
判決認定上訴人係以違反甲女意願之方法而為本件犯行，則其未
說明上訴人採取何種相當於強暴、脅迫、恐嚇等方法，並無理由
矛盾或理由不備之可言。又原判決理由欄三之(五)係在說明甲女部
分證言核與診斷證明書所載不符，容或誇大之情，不能用以證明
上訴人有以強暴之方式為本件犯行，與認定上訴人係違反甲女之
意願妨害甲女之性自主，並無矛盾。原審判決於理由欄內固敘明
：上訴人與甲女為性行為後主動打電話告知第三人（指證人陳Ｏ
Ｏ），就上訴人個人主觀之認知未必認為係犯罪，自無特別隱暪
之必要等語（見原判決第七頁，理由三之(四)後段），旨在佐證甲
女於偵、審中之證述可資採信，並非認定上訴人並無妨害性自主
之主觀犯意，要無前後理由不一或理由不備之情事，不得據為提
起第三審上訴之理由。(七)、其餘上訴意旨或仍持原判決已說明理
由而捨棄不採之陳詞辯解，全憑己見，再為單純事實上之爭執；
或就事實審法院採證認事職權之行使，任意指為違法，均難認已
符合首揭法定之第三審上訴要件，其此部分上訴違背法律上之程
式，應予駁回。
乙、傷害及加重誹謗部分：
按上訴得對於判決之一部為之，未聲明為一部者，視為全部上訴
；又最重本刑為三年以下有期徒刑之罪之案件，經第二審判決者
，不得上訴於第三審法院，刑事訴訟法第三百四十八條第一項、
第三百七十六條第一款分別定有明文。本件上訴人不服原審判決
，提起上訴，並未聲明一部上訴，依法應視為全部上訴。上訴人
被訴傷害部分，第一審係依刑法第二百七十七條第一項論處罪刑
，經原審駁回上訴人該部分在第二審之上訴；加重誹謗部分，則
經原審撤銷第一審之無罪判決，改判依刑法第三百十條第二項論
處加重誹謗罪刑。查上開二罪之最重法定本刑均為三年以下有期
徒刑，依前開說明，既經第二審判決，自不得上訴於第三審法院
，上訴人竟對之提起上訴，顯為法所不許，應併予駁回。
據上論結，應依刑事訴訟法第三百九十五條前段，判決如主文。
中    華    民    國  九十九  年    十    月  二十八  日
                      最高法院刑事第九庭
                          審判長法官  邵  燕  玲  
                                法官  李  伯  道  
                                法官  孫  增  同  
                                法官  施  俊  堯  
                                法官  李  嘉  興  
本件正本證明與原本無異
                                      書  記  官  
中    華    民    國  九十九  年   十一   月    二    日
                                                      v

司法院資訊處製作；財團法人民間司法改革基金會備份。
